臺灣高等法院民事判決　　　　　　　　　100年度家訴字第1號
原　　　告　詹美容
訴訟代理人　翁顯杰律師
被　　　告　詹昭彰
訴訟代理人　林晉宏律師
複　代理人　陳怡文律師
上列當事人間回復原狀事件，原告對於中華民國99年12月9日成
立之調解，提起宣告調解無效之訴，本院於100年4月26日言詞辯
論終結，判決如下：
    主  文
兩造於民國99年12月9日就本院99年度家上移調字第19號(原本院
99年度家上字第229號)所成立之調解無效。
訴訟費用由原告負擔二分之一，餘由被告負擔。
    事實及理由
一、原告起訴主張：兩造間因坐落桃園縣中壢市○○段第443地
    號(下稱系爭土地)及其上建物即門牌號碼桃園縣中壢市月眉
    里6鄰月眉81之3號加強磚造房舍一棟及相關財產權之爭議，
    於民國99年12月9日調解成立(下稱系爭調解)，惟因系爭土
    地鑑界分割後，面積未達0.25公頃，違反農業發展條例第16
    條第1項規定而無效，致無法履行系爭調解內容及為分割登
    記，爰依法請求宣告該調解無效等語。
二、按調解有無效或得撤銷之原因者，當事人得向原法院提起宣
    告調解無效或撤銷調解之訴。民事訴訟法第416條第2項定有
    明文。又依農業發展條例第3條第11款、第16條規定，耕地
    係指依區域計畫法劃定為特定農業區、一般農業區、山坡地
    保育區及森林區之農牧用地，每宗耕地分割後每人所有面積
    未達○．二五公頃者，不得分割。蓋「我國有鑒於加入ＷＴ
    Ｏ後，糧食生產用地面積可適度縮小，且多年來政府已不再
    辦理地目等則調整工作，為因應農業轉型升級及發展趨勢，
    因於民國九十二年二月七日修正農業發展條例，將耕地之定
    義加以修正。所謂耕地僅限於依區域計畫法劃定為特定農業
    區、一般農業區、山坡地保育區及森林區之農牧用地。至於
    依都市計畫法劃定為農業區、保護區之田、旱地目土地及非
    都市土地暫未依法編定之田、旱地目土地與國家公園區內之
    田、旱地目土地，則列為耕地以外之農業用地，不受耕地不
    得細分之限制，此觀該法第三條第十一款及第十六條之立法
    理由即明。」(最高法院第95年度台上字第345號判決要旨可
    參)。
三、查系爭土地依地籍資料，屬非都市土地，使用分區為特定農
    業區，使用地類別為農牧用地，係屬農業發展條例第3條第
    11款之耕地，全筆面積尚不足0.25公頃，係屬同條例第16條
    第1前段不得分割之土地。有桃園縣中壢地政事務所100年3
    月16日中地行字第1000003048號函附卷可稽(見本院卷第12
    頁)，兩造就此亦無爭執，堪以採信。則原告主張系爭調解
    因違背農業發展條例第16條規定而無法履行等語，洵非無據
    。
四、綜上所述，原告主張系爭調解有無效原因，致無法履行，為
    可採。從而，原告依民事訴訟法第416條規定，請求宣告系
    爭調解無效，為有理由，應予准許。爰判決如主文。
五、據上論結，本件原告之訴為有理由，依民事訴訟法第81條判
    決如主文。
中    華    民    國   100    年    5     月    10    日
                  民事第十四庭
                      審判長法  官  林金村
                            法  官  王麗莉
                            法  官  周祖民
正本係照原本作成。
如不服本判決，應於收受送達後20日內向本院提出上訴書狀，其
未表明上訴理由者，應於提出上訴後20日內向本院補提理由書狀
（均須按他造當事人之人數附繕本）上訴時應提出委任律師或具
有律師資格之人之委任狀；委任有律師資格者，另應附具律師資
格證書及釋明委任人與受任人有民事訴訟法第466條之1第1項但
書或第2項（詳附註）所定關係之釋明文書影本。如委任律師提
起上訴者，應一併繳納上訴審裁判費。
中    華    民    國   100    年    5     月    10    日
                            書記官  蕭進忠
附註：
民事訴訟法第466條之1（第1項、第2項）：
對於第二審判決上訴，上訴人應委任律師為訴訟代理人。但上訴
人或其他法定代理人具有律師資格者，不在此限。
上訴人之配偶、三親等內之血親、二親等內之姻親，或上訴人為
法人、中央或地方機關時，其所屬專任人員具有律師資格並經法
院認為適當者，亦得為第三審訴訟代理人。